臺灣高等法院臺南分院民事判決　九十年度上易字第一六八號　ｅ
　　　上　訴　人　甲　○　○
　　　被　上訴人　乙　○　○
右當事人間請求給付借款事件，上訴人對於中華民國九十年八月二十八日臺灣嘉義地
方法院（九十年度訴字第五二九號）第一審判決提起上訴，本院判決如左：
      主      文
上訴駁回。
第二審訴訟費用由上訴人負擔。
      事      實
甲、上訴人方面：
  一、聲明：求為判決：
（一）原判決廢棄。
（二）被上訴人應給付上訴人新台幣（下同）七十九萬六千元及自民國（下同）九十
      年六月二十八日起至清償日止，按年息百分之五計算之利息。
  二、陳述：除與原判決記載相同者，予以引用外，補稱：
（一）原審判決為上訴人敗訴判決無非以：(1)上訴人於臺灣嘉義地方法院檢察署檢察
      官八十八年度他字第四八號重利案件中之答辯，並無本件金錢借款之主張。(2)
      證人洪國陽之證述與上訴人所述不符，及周弘毅代書之證述與抵押權之設定，
      難為有利上訴人之認定。(3)上訴人雖提出系爭支票存根為證，惟不足證明為借
      貸關係云云，為其論據。
（二）然被上訴人於八十年十二月十六日，以其父李政隆所有坐落嘉義市○○○段湖
      內小段第一三四號及一○五號土地，為向上訴人借款所辦理之最高限額二百萬
      元之抵押權，實際借款為一百五十萬元；另於八十一年九月七日再貸款一百萬
      元時，則設定次順位之最高限額一百二十萬元抵押權。上開二筆借款總共為二
      百五十萬元，嗣被上訴人於八十二年六月十八日清償前揭抵押借款後（惟抵押
      權登記並未塗銷），再於同年七月九日向上訴人借款，因之上訴人始簽發嘉義
      市農會吳鳳分部、發票日為八十二年七月十日、面額各為三十五萬元、八十二
      萬六千元，及發票日為同年七月十六日、面額一百二十萬元之支票計三張（以
      下簡稱系爭三張支票）以代現款給付，且三張支票均經兌現。惟迄八十七年二
      月間因被上訴人均未清償債務，上訴人遂與被上訴人商量，乃向其之外甥洪國
      陽調借一百四十萬元，加上其另湊數萬元，連同前扣利息，以代清償系爭票款
      之一百五十萬元，並設定另順位本金最高限額一百八十萬元之抵押權，而於八
      十七年五月七日完成登記後，上訴人隨即於八十七年五月十二日出具清償證明
      ，並塗銷八十年十二月十四日之抵押權登記。是以上訴人於八十八年他字第四
      十八號偵查案件或答辯狀所陳之五百萬元債權中，有上訴人之子吳志明之二百
      五十萬元、上訴人之一百萬元，餘之一百五十萬元即為外甥洪國陽所出借；因
      未予詳細區分，致原審因而以此為不利之判決，實有未洽。
（三）上訴人外甥洪國陽借與被上訴人之款項一百四十萬元，係於八十七年二月二十
      六日以其所有之房屋向嘉義市農會貸款，再於翌（二十七）日以合作金庫嘉義
      支庫支票交付。因被上訴人應配合交付辦理抵押權設定之文件，遲至八十七年
      五月間始提出予委辦之周弘毅土地代書，並於設定完畢後塗銷前揭二百萬元之
      抵押權，且由被上訴人出具借據。訴外人洪國陽本身屬輕微智障，其設定抵押
      權之時間在八十七年，故其於原審所述伊曾於八十八年五、六月間借錢與上訴
      人乙節，應有不符，惟純係記憶錯誤。
（四）又系爭三張支票之票款迄今尚未清償，為被上訴人所不爭執；雖其辯稱：係其
      簽賭六合彩之彩金云云，惟系爭支票係其清償前積欠之二百五十萬元之抵押借
      款後，另因急用而向上訴人所借款者，此經  鈞院於前執行異議事件中調查明
      確。另如為其中獎之彩金，則其應負舉證上訴人主持六合彩簽賭之時、地及其
      中獎經過，以圓其說。
  三、證據：除援用於原審所提之證據外，補提抵押權設定契約書、債務清償證明書
      、台灣省嘉義市農會交易明細表、借據各一份及系爭支票三張（以上均為影本
      ）為證。並聲請本院調取台灣嘉義地方法院八十七年度訴字第六五五號及本院
      八十八年度上訴字第二三九號民事卷宗。
乙、被上訴人方面：
  一、聲明：求為判決：駁回上訴。
  二、陳述：除與原判決記載相同者，予以引用外，補稱：
（一）其並未向上訴人借款，至於上訴人所稱之二百二十九萬六千元係其向上訴人簽
      賭六合彩之中獎彩金；且被上訴人並不認識洪國陽，至於上訴人與洪國陽間之
      借貸關係，被上訴人並無經手，亦不知情。
（二）票據之原因，或為贈與、或為買賣，情況甚多，不能單憑系爭支票即認兩造有
      借貸關係存在；況其未曾向上訴人借款過，至於嘉義市農會吳鳳分部之支票雖
      有兌現，但那是我中六合彩之彩金；其簽中兩期六合彩，第一次簽中二星的三
      組，三星的一組，因之交我二張支票，加起來金額就是中獎之彩金金額；至第
      二次也是一樣，上訴人是組頭，我向他簽牌的。
（三）上訴人專門借貸款項給他人，當有相當之經驗，豈會不要求其書具收據及設定
      抵押權為擔保。且上訴人說詞反覆不一，如果被上訴人確有前借款項未還之情
      形，則其再去借款時，上訴人豈願再借？
  三、證據：除援用原審所提之證據。
丙、本院依職權調閱台灣嘉義地方法院八十八年度訴字第五七九號（包括台灣嘉義地
    方法院檢察署八十八年度偵字第四四二九號重利案件偵、審案卷。
      理      由
一、本件上訴人起訴主張：被上訴人前於八十年十二月十六日以其父親李政隆所有而
    坐落嘉義市○○○段湖內小段第一三四號及同小段一○五號土地，辦理最高限額
    二百萬元之抵押權設定登記，向上訴人借貸一百五十萬；復於八十一年九月八日
    再向上訴人借貸一百萬元，並以前揭二筆土地設定次順位最高限額一百二十萬元
    之抵押權；嗣被上訴人雖於八十二年六月十八日清償上開二百五十萬元借款，惟
    其再以有急用為由，先後於八十二年七月十日及同年月十六日向上訴人借款，總
    計為二百二十九萬六千元，並由上訴人簽發系爭三張支票以代現款給付，並由被
    上訴人及訴外人李建男兌領；惟被上訴人除於八十七年間向訴外人洪國陽借貸一
    百五十萬元返還上訴人外，尚積欠上訴人七十九萬六千元，則迄未清償；上訴人
    乃於九十年五月二十五日以郵局存證信函通知並定一個月期間催請被上訴人返還
    前揭借款，惟被上訴人均置之不理，拒不付款。爰本於消費借貸之法律關係，求
    為判命被上訴人給付上訴人七十九萬六千元，及自九十年六月二十八日起至清償
    日止，按年息百分之五計算利息之判決等語。
二、被上訴人則以：其並未向上訴人借款，至於上訴人所稱之二百二十九萬六千元係
    其向上訴人簽賭六合彩之中獎彩金；至於上訴人與洪國陽間之借貸關係，被上訴
    人並無經手，亦不知情。況票據之原因，或為贈與、或為買賣，情況甚多，不能
    單憑系爭支票即認兩造有借貸關係存在，況其未曾向上訴人借款；至於嘉義市農
    會吳鳳分部之支票雖有兌現，惟係其簽中六合彩之彩金；另上訴人專門借貸款項
    予他人，當有相當之經驗，若被上訴人確有向其借款，豈會不要求其書具收據及
    設定抵押權為擔保；且被上訴人若確有前借未還之情形，則其再去借款時，上訴
    人豈願再借等語，資為抗辯。
三、按稱消費借貸者，謂當事人一方移轉金錢或其他代替物之所有權於他方，而約定
    他方以種類、品質、數量相同之物返還之契約；民法第四百七十四條第一項定有
    明文。而同法四百七十五條有關「消費借貸，因金錢或其他代替物之交付，而生
    效力」之規定，已於八十九年四月二十六日修正時以該條易使人誤會金錢或其他
    代替物之交付為消費借貸契約之生效要件而予以刪除；換言之，消費借貸契約為
    要物契約，除當事人之合意外，更須交付金錢或其他代替物，以移轉所有權於他
    方，始能成立；次按當事人主張有利於己之事實者，就其事實有舉證之責任；民
    事訴訟法第二百七十七條定有明文。因之金錢借貸契約既屬要物契約，自應由貸
    與人就支付金錢之事實負舉證之責；易言之，請求履行債務之訴，除被告（即本
    件之被上訴人）自認原告（即本件之上訴人）所主張債權發生原因之事實外，應
    先由原告就其主張此項之事實（即起訴事實），負舉證之責任，必須證明其為真
    實後，被告於其抗辯之事實，始應負證明之責任，此乃舉證責任分擔之原則。又
    原告於其所主張之起訴原因，不能為相當之證明，而被告就其抗辯之事實，已有
    相當之反證者，當然駁回原告之請求。另原告對於被告之抗辯事實若無確實證明
    方法或僅以空言爭執者，當然認定其之抗辯非真正，而應為原告不利益之裁判（
    最高法院二十年上字第二四六六號、四十三年臺上字第三七七號及六十九年臺上
    字第三五四六號判例意旨參照）。
四、查上訴人主張被上訴人之父李政隆於八十年十二月十六日，確有為向上訴人借款
    ，乃以其所有而坐落嘉義市○○○段湖內小段第一三四號及一○五號土地，辦理
    最高限額二百萬元之抵押權設定登記，向上訴人借貸一百五十萬；復於八十一年
    九月三日（上訴人誤在為七日）再向其借款一百萬元，並於同年月八日設定次順
    位之最高限額一百二十萬元抵押權；總計至此向其借款二百五十萬元。後被上訴
    人於八十二年六月十八日已清償前揭積欠之抵押借款二百五十萬元，惟並未向地
    政機關辦理塗銷前揭抵押權設定之事實，固據上訴人於原審及本院審理時陳述在
    卷，並有其所提出之系爭二筆土地之土地登記謄本共二份及債務清償證明書、土
    地建築改良物抵押權設定契約書各一份（以上均為影本）為證（原審卷第三十九
    至五十三頁），且被上訴人對於有向上訴人借款二百五十萬元，並已清償完畢乙
    情亦不爭執，而屬真實。
五、惟上訴人另主張被上訴人雖於八十二年六月十八日清償前積欠之二百五十萬元借
    款，惟其嗣後再以有急用為由，先後於八十二年七月十日及同年月十六日向上訴
    人借款，總計為二百二十九萬六千元，並由上訴人簽發系爭三張支票以代現款給
    付，並由被上訴人及訴外人李建男兌領；惟被上訴人除於八十七年間以設定另順
    位本金最高限額一百八十萬元抵押權，向訴外人洪國陽借貸一百五十萬元返還上
    訴人外，尚積欠其七十九萬六千元，則迄未清償；上訴人乃於九十年五月二十五
    日以郵局存證信函通知，並定一個月期間催請被上訴人返還借款，惟被上訴人均
    置之不理，拒不付款之事實，固亦據上訴人於原審及本院審理時陳述在卷，並提
    出系爭支票三張、借據、他項權利證明書、土地建築改良物抵押權設定契約書（
    以上均為影本）與土地登記謄本各一份為證（原審卷第九十二至九十八頁，本院
    卷第五十四頁）；然此則為被上訴人所堅決否認，並為前揭情詞之抗辯；從而本
    件應予審究者厥為兩造間是否已成立本件系爭金錢之消費借貸契約而已。經查：
（一）經本院核閱上訴人所提出之前揭系爭三張支票以觀，其中一張即發票日為八十
      二年七月十六日、面額為一百十二萬元之支票，其上並無被上訴人於背面為背
      書之行為，而係由訴外人李建男於其上背書提出兌現；至其餘兩張即發票日均
      為八十二年七月十日、面額分別為三十五萬元與八十二萬六千元之支票，固然
      被上訴人確有於該二張支票背面為背書之行為，且已提出兌現；惟被上訴人則
      堅決否認係向上訴人借貸之借款，並抗辯：此乃其向上訴人簽賭六合彩時，所
      簽中之六合彩彩金等語。雖上訴人於本院主張此部分借款乃被上訴人於八十二
      年六月十八日清償前借之二百五十萬元借款後，再以有急用為由，先後於八十
      二年七月十日及同年月十六日向上訴人借款，並由其簽發系爭三張支票以代現
      款給付云云；然上訴人於本院另件由訴外人即被上訴人之父李政隆以其為被告
      所提起債務人異議之訴（即本院八十八年度上字第二三九號）訴訟中，卻辯稱
      ：係被上訴人於八十二年五月十七日，持其父李政隆所交付之面額二百五十萬
      支票清償前借之同額借款後，再向其借本件系爭借款等語；竟對於己稱親歷事
      實之陳述，互不一致，且相矛盾，致有可議；且此已經本院八十八年度上字第
      二三九號民事判決以：「上訴人之女乙○○因犯竊佔罪，經法院判處有期徒刑
      三月確定，於八十二年三月二日入監執行，於同年六月二日執行完畢出監乙節
      ，此有乙○○全國前案紀錄表附於本院卷第九四頁可參，是乙○○於八十二年
      五月十七日既入監服刑，何得持支票向被上訴人調借現款？被上訴人前開抗辯
      與事實不符」為由，而認不足採；況上訴人於該債務人異議之訴中亦主張於八
      十二年六月十八日兌現，由乙○○簽發之之二百五十萬元票款一事，並非係乙
      ○○持向其調現者無訛在卷，有本院八十八年度上字第二三九號民事判決書影
      本一份在卷可參（本院卷第五十八頁反面）。至票據固為不要因行為，惟此乃
      指執票人不負證明關於給付之原因責任而言（最高法院六十四年台上字第一五
      四○號判例參照）；而本件被上訴人並未交付支票予上訴人，而係上訴人主張
      以交付系爭三張支票以代現款給付，已如前述，尚與票據為不要因行為所規範
      之法律事實有間；換言之，上訴人若以系爭三張支票之交付係因借貸關係而交
      付者，則於被上訴人堅決否認其所主張債權發生原因之事實時，自應先由上訴
      人就其主張此項之事實（即起訴事實），負舉證之責任；惟上訴人迄無法提出
      其他確切之證據足資證明已兌現之系爭三張支票乃係因被上訴人向其借貸所交
      付者，或供本院調查以實其說；自尚不能徒憑前揭系爭三張支票，即遽採為兩
      造間已成立消費借貸契約關係之認定依據。
（二）又本件被上訴人前並未曾向上訴人借貸款項，實際乃訴外人李政隆透過其女即
      被上訴人以其所有前揭二筆土地，設定權利價值二百萬元之本金最高限額抵押
      權予上訴人，而於八十年十二月十六日、八十一年一月二十五日分別借款一百
      萬元及五十萬元；嗣於八十一年九月三日再設定權利價值一百二十萬元之本金
      最高限額抵押權予上訴人，再借款一百萬元，並均由被上訴人乙○○為連帶保
      證人，而出具借據交予上訴人；其後訴外人李政隆已透過被上訴人乙○○於八
      十二年六月十八日，以同額支票償還前揭積欠之二百五十萬元借款債務，並已
      兌付之事實，則有訴外人李政隆於本院八十八年度上字第二三九號債務人異議
      之訴所提出之系爭土地登記簿謄本、存證信函、台灣省嘉義市農會八十七年十
      二月七日八七嘉市農信字第三四七九號函附交易明細表、收入傳票及系爭支票
      （以上均為影本）附於該卷宗可參；且經本院前揭債務人異議之訴審理認定屬
      實無訛，亦有本院前揭民事判決書影本一份在卷可參。可見被上訴人辯稱：其
      並未曾向上訴人借貸款項等語，尚非虛妄，應堪採信。從而參諸上訴人於借款
      予訴外人李政隆時，除要求其設定本金最高限額抵押權外，尚責由被上訴人乙
      ○○為連帶保證人，並出具借據交予上訴人以察；益徵上訴人主張被上訴人於
      清償前借之二百五十萬元借款後，再以有急用為由，先後向其借款，總計為二
      百二十九萬六千元云云，顯不足採。否則，被上訴人若確有向上訴人借貸系爭
      款項，則衡諸常情，理當要求被上訴人另出具借據或票據以為債權之確保方是
      ；惟其竟未如此作為，而甘冒將來茲生糾紛或催討無著之風險，顯與事理有違
      。
（三）另本件上訴人於臺灣嘉義地方法院檢察署檢察官八十八年他字第四八號重利案
      件偵查中已先陳稱：「本金五百萬元（指被上訴人尚欠其多少錢），自八十七
      年五月起至十二月止，算月息一分二，往後月息一分，迄今未付任何利」等語
      （見該偵查卷八十八年三月九日訊問筆錄）；復陳稱：「八十年間乙○○向我
      借一百五十萬元，八十一年間向我借一百萬元，八十二年向吳志明借一百五十
      萬元，積欠的利息一百萬元，欠我五百萬元（指五百萬元之來源）」等情（見
      同偵查卷八十八年三月十五日訊問筆錄）；且據上訴人於偵查中即同年一月二
      十七日所提出之答辯狀所載，亦僅陳述：「乙○○於八十年十二月十六日以抵
      押權設定向上訴人借貸一百五十萬，第二次於八十一年九月三日再次貸與被上
      訴人一百萬元，共計借款二百五十萬元，乙○○又於八十二年九月二十七日再
      向吳志明抵押貸款一百五十萬元，連同向本人借得四百萬元，‧‧於八十七年
      五月七日重新辦理抵押權設定，加上本人八十一年九月三日所借之一百萬元，
      合計五百萬元，每月收取六萬元利息等語，有該答辯狀附於該偵查卷可按；復
      經原審依職權調取該偵查卷查明屬實無訛。則究上訴人前揭所陳，雖指及被上
      訴人積欠其之本金為五百萬元，惟並未指稱有本件即被上訴人再於八十二年七
      月十日及七月十六日分別向其借款之情事。顯然上訴人所為本件借款之主張，
      乃係因其於本院另件由訴外李政隆以其為被告所提起債務人異議之訴（即本院
      八十八年度上字第二三九號）受敗訴判決確定後，為提起本件訴訟所致，殆無
      疑義；況亦與本院所認定之事實不符。因之，自亦不能徒憑上訴人前揭無法查
      與事實相符之陳述內容，即遽採為兩造間確成立借貸契約之認定依據。
（四）再者，上訴人雖另主張系爭三張支票經被上訴人提領兌現後，被上訴人曾於八
      十七年間再向洪國陽借貸一百五十萬元返還上訴人，故尚積欠其七十九萬六千
      元云云；惟此則仍為被上訴人所堅決否認，且證人即上訴人親甥洪國陽於原審
      審理時已證稱：「我不認識被告（即被上訴人），被告也沒有向我借過錢」、
      「我曾於八十八年五、六月間借錢給我舅舅（即上訴人），數目為一百四十萬
      元，但不知道舅舅借錢作何用」等語無訛在卷（原審卷第八十五至八十六頁）
      ；竟與上訴人之主張不符。至證人即代書周弘毅於原審之證述，雖證稱：被上
      訴人有向上訴人借貸等語，惟究其證述之內容，對於借款之期間、次數及有無
      本件系爭之借貸關係，卻均證稱「時間已忘了」、「我不記得了」等語（原審
      卷第八十九頁）；再參以上訴人於本院前揭債務人異議之訴審理時就此部分乃
      陳述：「‧‧‧八十七年五月間上訴人（即訴外李政隆）向訴外人洪國陽設定
      抵押權壹佰捌拾萬（實借壹佰伍拾萬）償還被上訴人‧‧」等語（本院卷第五
      十八頁反面），竟與前揭主張互不一致，且相矛盾以觀；自亦不能僅憑設定抵
      押權乙事及無法查與事實相符之前揭證述，即採為有利於上訴人之認定。
六、綜上所述，本件上訴人主張被上訴人前於八十年十二月十六日以其父親李政隆所
    有而之前揭二筆土地，辦理最高限額二百萬元之抵押權設定登記，向其借貸一百
    五十萬；復於八十一年九月八日再向其借貸一百萬元，並以前揭二筆土地設定次
    順位最高限額一百二十萬元之抵押權；嗣被上訴人雖於八十二年六月十八日清償
    上開二百五十萬元借款，惟其再以有急用為由，先後於八十二年七月十日及同年
    月十六日向上訴人借款，總計為二百二十九萬六千元，並由上訴人簽發系爭三張
    支票以代現款給付，並均已兌領；惟被上訴人除於八十七年間向訴外人洪國陽借
    貸一百五十萬元返還上訴人外，尚積欠上訴人七十九萬六千元，則迄未清償；且
    經上訴人以郵局存證信函通知並定期間催請被上訴人返還前揭借款，惟其均置之
    不理，拒不付款。爰本於消費借貸之法律關係，請求判決被上訴人應給付上訴人
    七十九萬六千元，及自九十年六月二十八日起至清償日止，按年息百分之五計算
    之遲延利息；為無理由，不應准許。至其假執行之聲請亦失所附麗，應併予駁回
    。原審為上訴人敗訴之判決，並駁回其假執行之聲請，於法並無不合。上訴人上
    訴意旨指摘原判決不當，求予廢棄改判准如上訴聲明第二項所示，為無理由，應
    予駁回。
七、又本件待證事實已臻明確，兩造其餘攻擊防禦方法及舉證，對判決之結果已不生
    影響，爰不一一詳為審酌，附此敘明。
八、據上論結，本件上訴為無理由，依民事訴訟法第四百四十九條第一項、第七十八
    條，判決如主文。
中　　　華　　　民　　　國　　九十一　　年　　　一　　　月　　二十九　　日
　　　　　　　　　　　　　　　　　　臺灣高等法院臺南分院民事第一庭
~B1審判長法官　王　　惠　　一
~B2　　　法官　蘇　　清　　恭
~B3　　　法官　張　　世　　展
右為正本係照原本作成。
不得上訴。
中　　　華　　　民　　　國　　九十一　　年　　　一　　　月　　　三十　　日
　　　　　　　　　　　　　　　　　　　　法院書記官　廖　　英　　琇
